【裁判字號】    95,交抗,165
【裁判日期】    951130
【裁判案由】    聲明異議
【裁判全文】
臺灣高等法院高雄分院刑事裁定        95年度交抗字第165號
抗  告  人
即受處分人    甲○○
上列抗告人因違反道路交通管理處罰條例聲明異議案件，不服臺
灣高雄地方法院中華民國95年10月11日裁定（95年度交聲更一字
第12號；原裁決案號：高市府交裁字第32-B00000000號），提起
抗告，本院裁定如下：
    主  文
抗告駁回。
    理  由
一、本件原處分意旨略以：異議人即受處分人甲○○於民國94年
    11月5 日上午11時30分許，駕駛車牌號碼ZE-210號營業用自
    小客車，沿中山一路往北進入與八德路交岔路口時，在多車
    道轉彎，而不先駛入外側車道，適為在該路段執勤之高雄市
    政府警察局交通警察大隊第四分隊（下稱舉發機關）員警褚
    福陞發現而將異議人攔停，並以異議人有違反道路交通管理
    處罰條例第48條第4 款規定之行為製發高雄市政府警察局94
    年11月5 日高市警交字第B00000000 號舉發違反道路交通管
    理事件通知單予以舉發，嗣異議人不服提出申訴，經原處分
    機關函請舉發機關調查結果，仍認異議人有上開違規行為，
    原處分機關乃依道路交通管理處罰條例第48條第1 項第4 款
    、第63條第1 項規定，於94年12月9 日以高市府交裁字第裁
    32-B00000000號裁決書裁處異議人罰鍰新臺幣600 元，並記
    違規點數1 點。
二、本件原異議意旨則略以：異議人當時沿高雄市○○○路由南
    往北行進，駛過中山一路與八德路交岔路口後，仍往火車站
    方向直行，至中山一路與河北一路交岔路口處為警攔下，異
    議人於交岔路口既始終沿中山一路行進，未轉往八德路行駛
    ，自無違規右轉之事實，原舉發機關以異議人為轉彎車占用
    直行車道予以舉發，原處分機關則以異議人在多車道右轉彎
    ，不先駛入外側車道對異議人裁處罰鍰600 元及記違規點數
    1 點，均顯有違誤；又其於當日係在交岔路口始變換車道，
    故亦無違規跨越雙白線之違規情事，爰依法聲明異議等語。
三、按駕駛人駕駛車輛，應遵守道路交通標誌、標線、號誌之指
    示。又汽車駕駛人，不遵守道路交通標誌、標線、號誌之指
    示，處新臺幣900 元以上1,800 元以下罰鍰，道路交通管理
    處罰條例第4 條第1 項、第60條第2 項第3 款均分別定有明
    文。又依違反道路交通管理事件統一裁罰標準表所示，不遵
    守道路交通標誌、標線、號誌之指示，而於期限內繳納罰鍰
    或到案聽候裁決者，處罰鍰900 元，並記違規點數1 點（修
    正前道路交管理處罰條例第63條第1 項第1 款亦明定汽車駕
    駛人，違反前開規定應記違規點數1 點）。又道路交通管理
    處罰條例第4 條第2 項授權交通部會同內政部制定之「道路
    交通標誌標線號誌設置規則」第3 條第2 款規定，「道路交
    通標線」係指以規定之線條、圖形、標字或其他導向裝置，
    劃設於路面或其他設施上，用以管制道路上車輛駕駛人與行
    人行止之交通管制設施。又標線之功能可分類為「警告標線
    」、「禁制標線」與「指示標線」三種，其中禁制標線乃用
    以表示道路上之遵行、禁止、限制等特殊規定，告示車輛駕
    駛人及行人嚴格遵守，指示標線乃用以指示車道、行車方向
    、路面邊緣、左彎待轉區○○○○○道等，期使車輛駕駛人
    及行人瞭解進行方向及路線。而所謂「行車方向專用車道標
    字」屬禁制標線，乃設於接近交岔路口之行車方向專用車道
    上，目的為用以指示該車道車輛行至交岔路口時，應遵照指
    定之方向左彎、右彎或直行；該標字為白色變體字，自該專
    用車道之起點開始標寫，標字之前方應標繪指向線，每隔30
    公尺標繪1 組，連續至交岔路口；「指向線」屬指示標線，
    乃以白色箭頭劃設於車道上，用以指示車輛行駛方向。另當
    「指向線」設於交岔路口方向專用車道上與「禁止變換車道
    線」配合使用時，車輛須循序前進，並於進入交岔路口後遵
    照所指方向行駛。道路交通標誌標線號誌第14 8條、第176
    條第1 項、第2 項，第188 條第1 項、第2 項均分別定有明
    文。主管機關之所以劃設上開標線，且依首揭規定，違反標
    線指示者應予處罰，其立法意旨乃在於事先依不同行車方向
    、車種等，劃分車輛應遵循之車道，敦使所有車輛均能依指
    示行駛其專屬之車道上，以避免交通動線紊亂，並落實區○
    ○○○○路人路權之精神。
四、經查：
  (一)受處分人即異議人（下稱異議人）於94年11月5 日上午11時
    30 分 許行經之高雄市○○○路與八德路交岔路口處，分別
    銜接跨越鐵路之「中博高架橋」，及通往火車站之平面道路
    ；該路段單向共4 線車道，自右邊起算最外側車道為機慢車
    道，第2 、3 、4 車道為汽車車道，而第2 車道即自最右邊
    起算最外側汽車車道上繪有指向線及行車方向專用車道標字
    「往火車站」，第3 車道即第2 汽車道上繪有指向線及行車
    方向專用車道標字「往高架橋」，且文字、圖樣均清晰可辨
    ，業據異議人及原舉發員警與審理中到庭證述明確，復有道
    路交通事故現場圖及現場照片各乙紙可資佐證（見94年交聲
    字第663 號案卷第20頁、原審卷第27頁），自堪認定。
  (二)異議人於本院審理時陳稱：其當日駕駛並未壓到雙白線，而
    是行至交岔路口時才往右行駛至往火車站的平面道路，且其
    行駛車道原本標誌（應為標線）為「禁行機車」，到了交叉
    路口前40公尺處才改為「往高架橋」，當時已接近雙白線，
    以該路段車流量狀況無法在雙白線之前右轉等語，並當庭繪
    製並提出「現場圖」乙紙（見原審卷第26頁），依圖示異議
    人原行駛於繪有「往高架橋」之第2 車道上，於交岔路口處
    始往右切換至往火車站方向之車道，核與證人即原舉發員警
    褚福陞於本院前審審理時到庭證稱：該處有3 線汽車道，中
    間及左側是要往高架橋，當天異議人走中間車道，在前揭交
    叉路口停等紅綠燈，在綠燈一亮起即突然轉入高架橋右側平
    面道路等語相符（見原審前審卷第20頁）。是以異議人於前
    揭時日，並未自中山路違規右轉至交會路段，或在未駛達停
    止線前即跨越雙白線至隔壁車道，而是跨越停止線至交岔路
    口後，始向右切換行駛往火車站方向之道路等情，均堪認定
    ，則原處分以異議人駕駛汽車，在多車道轉彎，而不先駛入
    外側車道，爰依道路交通管理處罰條例第48條第4 款之規定
    裁處異議人罰鍰600 元，並記違規點數1 點乙節，即有違誤
    。
  (三)異議人駕駛汽車，依首揭規定，本應依照交通標線即繪有「
    往高架橋」之行車方向專用車道標字及前進箭號之指向線指
    示，循序前進，於進入交岔路口後遵照所指方向，往前行駛
    進入高架橋，其原本非行駛於繪有「往火車站」之交通標線
    之車道上，於進入交岔路口後，不得駛入往火車站方向之道
    路。惟異議人未遵守標線指示，於進入交岔路口後，逕自向
    右切入通往火車站方向之道路，如有其他行駛於右側第一汽
    車道之車輛正要通過交岔路口，顯將受到異議人車輛干擾，
    不得不減速慢行，有造成交岔路口交通混亂之虞，揆諸首揭
    道路交通管理處罰條例第63條規定及其立法意旨，異議人確
    有駕駛汽車不遵守道路交通標線情事，其所辯則不足採。
五、異議人以其並無違反道路交通管理處罰條例聲明異議，雖屬
    無據，惟異議人不依道路標線指示方向行車之駕駛行為，違
    反道路交通管理處罰條例第60條第2 項第3 款規定，原處分
    機關竟以其在多車道轉彎不先駛入外側車道行為，適用道路
    交通管理處罰條例第48條第1 項第4 款、第63條第1 項規定
    予以裁罰，認事用法均有違誤。原審依法撤銷原處分，另並
    依道路交通管理處罰條例第60條第2 項第3款 規定，就異議
    人本件違規行為，裁定異議人汽車駕駛人，駕駛汽車不遵守
    道路交通標線之指示，處罰鍰新臺幣900 元，並記違規點數
    1 點，核無違誤。並說明道路交通管理處罰條例於94年12月
    28 日 修正公布，並於95年7 月1 日施行，該條例第63條第
    1 項第1 款已刪除違反同條例第60條第1 項第3 款應記違規
    1 點之規定，本件原裁決書係於94年12月9 日作成，業如前
    述，該裁決書作成之時間係在道路交通管理處罰條例95年7
    月1日 生效前，則依行政罰法第5 條第1 項之規定，本件裁
    罰應適用裁決時之法律，即修正前道路交通管理處罰條例之
    規定，記違規點數1 點；以及本件雖係異議人聲明異議之案
    件，惟原處分既有適用法條不當之情形，自無不利益變更禁
    止原則之適用，其論述說明並無違誤。
六、抗告意旨稱: 公道自在人心、老太婆靠牆站喝粥的一群等語
    ，實不知所指為何。本院認交通標誌、標線、號誌之指示、
    警告、標制等設置，具有公示、公信之效果；異議人為合法
    領有駕駛執照之人，其駕駛車輛自應隨時注意各路段所設立
    之標誌、號誌並遵行之，尚不得以該路段車流量狀況無時間
    以及無法在雙白線之前右轉該路口或標誌、標線設置不當、
    不清云云，而得解免其責任。且有關道路交通管理之實際標
    誌、標線、管制方法、手段，乃行政機關依其職權所為裁量
    之行政措施或處分，除有重大明顯瑕疵或其他違法情形外，
    尚非法院所得任意指摘或變更。駕駛人駕駛車輛，本應遵守
    道路交通標誌、標線、號誌之指示，且平面車道乃相對於高
    架道路、車行地下道而言，此為週知之事實，上開路口號誌
    、標線之設置，並無使人困惑或瑕疵之處，異議人確有違規
    事證，已詳如前述，本件抗告漫指指摘原裁定不當，並無理
    由，應予駁回。
七、據上論結，應依道路交通案件處理辦法第26條，刑事訴訟法
    第412 條，裁定如主文。
中    華    民    國    95    年    11    月    30    日
                  刑事第八庭    審判長法  官  李炫德
                                      法  官  陳志銘
                                      法  官  簡志瑩
以上正本證明與原本無異。
不得再抗告。
中    華    民    國    95    年    11    月    30    日
                                      書記官  白  蘭


司法院資訊處製作；財團法人民間司法改革基金會備份。
